---
title: "BONO — OLS con matrices (SOLUCIÓN)"
subtitle: "Econometría 1 — ECON 3311 / ECON 3321"
author: "Brayan David Flórez | Profesor complementario"
date: "2026-19"
output:
  html_document:
    toc: true
    toc_depth: 3
    toc_float: true
    theme: flatly
    highlight: tango
    number_sections: true
    df_print: paged
editor_options: 
  markdown: 
    wrap: 72
---

```{r setup, include=FALSE}
knitr::opts_chunk$set(
  echo    = TRUE,
  eval    = TRUE,
  message = FALSE,
  warning = FALSE,
  comment = "#>"
)
```

------------------------------------------------------------------------

> **Universidad de los Andes** \| Facultad de Economía\
> Clase complementaria — Viernes 4 de julio\
> Profesor magistral: Edicson Luna · Complementario: Brayan David Flórez

------------------------------------------------------------------------

# Los datos: `swiss`

La base `swiss` contiene indicadores socioeconómicos de **47 cantones
suizos** en 1888. Viene incorporada en R — no se necesita ningún archivo
externo.

```{r datos}
data(swiss)
head(swiss)
```

**Modelo:**

$$\text{Fertility}_i = \beta_0 + \beta_1\,\text{Agriculture}_i +
\beta_2\,\text{Education}_i + \beta_3\,\text{Catholic}_i +
\beta_4\,\text{Infant.Mortality}_i + \varepsilon_i$$

------------------------------------------------------------------------

# Paso 1 — Construir $Y$ y $X$

```{r paso1-matrices}
# Y: vector columna de la variable dependiente (47 × 1)
Y <- as.matrix(swiss$Fertility)

# X: matriz de diseño (47 × 5)
# Primera columna = vector de unos para el intercepto β₀
X <- cbind(1,
           swiss$Agriculture,
           swiss$Education,
           swiss$Catholic,
           swiss$Infant.Mortality)

colnames(X) <- c("Intercepto", "Agriculture", "Education",
                 "Catholic", "Infant.Mortality")

cat("Dimensiones de Y:", dim(Y), "\n")
cat("Dimensiones de X:", dim(X), "\n")
head(X)
```

> **Nota:** la columna de unos es lo que permite que la fórmula
> $\hat\beta = (X'X)^{-1}X'Y$ incluya el intercepto automáticamente. Sin
> ella estaríamos forzando $\beta_0 = 0$.

------------------------------------------------------------------------

# Paso 2 — Estimar $\hat\beta = (X'X)^{-1}X'Y$

```{r paso2-beta}
# X'X  (5 × 5)
XtX <- t(X) %*% X

# X'Y  (5 × 1)
XtY <- t(X) %*% Y

# beta_hat = (X'X)^{-1} X'Y
beta_h <- solve(XtX) %*% XtY

rownames(beta_h) <- colnames(X)
cat("Coeficientes estimados:\n")
print(round(beta_h, 4))
```

**Lectura de coeficientes:**

| Coeficiente | Valor | Interpretación |
|----|----|----|
| $\hat\beta_0$ (Intercepto) | 62.10 | Fertilidad esperada cuando todos los regresores son 0 (no tiene sentido económico directo) |
| $\hat\beta_1$ (Agriculture) | −0.15 | Cada punto porcentual adicional de hombres en agricultura se asocia con −0.15 unidades de fertilidad, ceteris paribus |
| $\hat\beta_2$ (Education) | −0.98 | Cada punto porcentual adicional de educación se asocia con −0.98 unidades de fertilidad — el efecto más grande |
| $\hat\beta_3$ (Catholic) | +0.12 | Cantones con mayor proporción católica tienden a tener mayor fertilidad |
| $\hat\beta_4$ (Infant.Mortality) | +1.08 | Mayor mortalidad infantil se asocia con mayor fertilidad — posiblemente por "reposición" de hijos |

------------------------------------------------------------------------

# Paso 3 — Residuos y $\hat\sigma^2$

```{r paso3-sigma}
n <- nrow(X)   # 47 observaciones
K <- ncol(X)   # 5 parámetros (incluye intercepto)

# Residuos: e = Y - X·β̂  (47 × 1)
e_h <- Y - X %*% beta_h

# SCR = e'e  (suma de cuadrados de residuos)
SCR <- as.numeric(t(e_h) %*% e_h)
. -/.
...2


# Varianza estimada del error: σ̂² = SCR / (n - K)
sigma2 <- SCR / (n - K)

cat("n =", n, "| K =", K, "| grados de libertad =", n - K, "\n")
cat("SCR    =", round(SCR,    4), "\n")
cat("σ̂²    =", round(sigma2, 4), "\n")
cat("σ̂     =", round(sqrt(sigma2), 4), "\n")
```

> Los **grados de libertad** son $n - K = 47 - 5 = 42$. Dividimos por
> $n - K$ (no por $n$) para obtener un estimador **insesgado** de
> $\sigma^2$. Esas son las dos restricciones que impone OLS (una por
> cada parámetro estimado, incluido el intercepto).

------------------------------------------------------------------------

# Paso 4 — $\text{Var}(\hat\beta)$ y errores estándar

$$\text{Var}(\hat\beta \mid X) = \hat\sigma^2\,(X'X)^{-1}$$

```{r paso4-var}
# Matriz de varianzas-covarianzas (5 × 5)
solve <- solve(XtX)

Var_beta <- sigma2 * solve(XtX)

# Errores estándar = raíz cuadrada de la diagonal
se_beta <- sqrt(diag(Var_beta))

cat("Errores estándar:\n")
print(round(se_beta, 4))
```

> La **diagonal** de $\text{Var}(\hat\beta)$ contiene las varianzas de
> cada $\hat\beta_j$. Los **elementos fuera de la diagonal** son
> covarianzas entre estimadores — también importan para pruebas
> conjuntas (más en inferencia estadística).

------------------------------------------------------------------------

# Paso 5 — Estadístico $t$ y p-valor

$$t_j = \frac{\hat\beta_j}{\text{se}(\hat\beta_j)} \sim t_{42} \quad
\text{bajo } H_0: \beta_j = 0$$

```{r paso5-t}
gl <- n - K   # 42 grados de libertad

# Estadístico t para cada coeficiente
t_stat <- beta_h[, 1] / se_beta

# P-valor de dos colas: p = 2·P(T > |t|)
p_val <- 2 * pt(-abs(t_stat), df = gl)

# Tabla resumen
resultado <- data.frame(
  Estimado  = round(beta_h[, 1], 4),
  Error_std = round(se_beta,     4),
  t         = round(t_stat,      3),
  p_valor   = round(p_val,       4),
  Signif    = ifelse(p_val < .001, "***",
              ifelse(p_val < .01,  "**",
              ifelse(p_val < .05,  "*",
              ifelse(p_val < .1,   ".", ""))))
)
print(resultado)
```

**Interpretación de la prueba** $t$ para cada coeficiente (al 5%):

- **Intercepto** ($t = 6.47$, $p < 0.001$): significativo, pero sin
  interpretación económica directa.
- **Agriculture** ($t = -2.27$, $p = 0.029$): significativo. Evidencia
  de que la proporción de hombres en agricultura tiene un efecto
  negativo sobre la fertilidad.
- **Education** ($t = -6.62$, $p < 0.001$): el más significativo. Mayor
  educación se asocia fuertemente con menor fertilidad.
- **Catholic** ($t = 4.31$, $p < 0.001$): significativo. Los cantones
  con mayor proporción católica tienen mayor fertilidad.
- **Infant.Mortality** ($t = 2.82$, $p = 0.007$): significativo.
  Coherente con la hipótesis de "reposición demográfica".

------------------------------------------------------------------------

# Paso 6 — Prueba $F$ de significancia conjunta

$$H_0: \beta_1 = \beta_2 = \beta_3 = \beta_4 = 0 \qquad
H_1: \text{al menos un } \beta_j \neq 0$$

```{r paso6-f}
k <- K - 1   # 4 regresores (sin el intercepto)

# Suma total de cuadrados: SCT = Σ(Y - Ȳ)²
SCT <- sum((Y - mean(Y))^2)

# R² = 1 - SCR/SCT
R2 <- 1 - SCR / SCT

# Estadístico F
F_stat <- (R2 / k) / ((1 - R2) / (n - K))

# P-valor (cola derecha de la distribución F)
p_F <- pf(F_stat, df1 = k, df2 = n - K, lower.tail = FALSE)

cat("R²        =", round(R2,     4), "\n")
cat("F         =", round(F_stat, 3), "\n")
cat("p-valor F =", formatC(p_F, format = "e", digits = 3), "\n")
```

> Con $F = 24.42$ y un p-valor de $1.72 \times 10^{-10}$, se rechaza
> $H_0$ contundentemente. El conjunto de regresores explica una fracción
> significativa de la variación en la tasa de fertilidad.
>
> El $R^2 = 0.699$ indica que el modelo explica el **69.9%** de la
> varianza de la fertilidad con solo 4 regresores.

------------------------------------------------------------------------

# Paso 7 — Intervalo de confianza al 95%

$$\text{IC}_{95\%}: \quad \hat\beta_j \pm t_{0.975,\,42} \cdot \text{se}(\hat\beta_j)$$

```{r paso7-ic}
# Valor crítico t al 5% bilateral con 42 grados de libertad
c_critico <- qt(0.975, df = gl)
cat("Valor crítico t₀.₉₇₅ (g.l. = 42):", round(c_critico, 4), "\n\n")

IC <- data.frame(
  Estimado = round(beta_h[, 1], 4),
  LI_95    = round(beta_h[, 1] - c_critico * se_beta, 4),
  LS_95    = round(beta_h[, 1] + c_critico * se_beta, 4)
)
print(IC)
```

> **Lectura del IC de Education:** con 95% de confianza, un punto
> porcentual adicional de educación se asocia con una reducción de entre
> **0.68 y 1.28** unidades en la tasa de fertilidad, manteniendo los
> demás factores constantes. El intervalo no incluye el 0, consistente
> con el rechazo de $H_0$ al 5%.

------------------------------------------------------------------------

# Paso 8 — Verificación con `lm()`

```{r paso8-verificar}
m_verif <- lm(Fertility ~ Agriculture + Education + Catholic + Infant.Mortality,
              data = swiss)
summary(m_verif)
```

```{r paso8-ic}
confint(m_verif)
```

**Comparación:**

```{r paso8-comparacion}
# Coeficientes: matriz vs lm
cat("── Coeficientes ──\n")
comp_beta <- data.frame(
  Matricial = round(beta_h[, 1], 4),
  lm        = round(coef(m_verif), 4),
  Diferencia = round(beta_h[, 1] - coef(m_verif), 10)
)
print(comp_beta)

# R² y F
cat("\nR² matricial:", round(R2, 6),
    "| R² lm:", round(summary(m_verif)$r.squared, 6), "\n")
cat("F  matricial:", round(F_stat, 4),
    "| F  lm:", round(summary(m_verif)$fstatistic[1], 4), "\n")
```

> La diferencia es exactamente **0** (o errores de punto flotante del
> orden de $10^{-10}$): la fórmula matricial y `lm()` son la misma
> operación. `lm()` no hace magia — implementa exactamente
> $(X'X)^{-1}X'Y$.

------------------------------------------------------------------------

# Resumen de las fórmulas

| Objeto | Fórmula | Código R |
|----|----|----|
| $\hat\beta$ | $(X'X)^{-1}X'Y$ | `solve(t(X)%*%X) %*% t(X)%*%Y` |
| $e$ | $Y - X\hat\beta$ | `Y - X %*% beta_h` |
| $\text{SCR}$ | $e'e$ | `t(e_h) %*% e_h` |
| $\hat\sigma^2$ | $\text{SCR}/(n-K)$ | `SCR / (n - K)` |
| $\text{Var}(\hat\beta)$ | $\hat\sigma^2(X'X)^{-1}$ | `sigma2 * solve(XtX)` |
| $\text{se}(\hat\beta_j)$ | $\sqrt{\text{Var}(\hat\beta)_{jj}}$ | `sqrt(diag(Var_beta))` |
| $t_j$ | $\hat\beta_j / \text{se}(\hat\beta_j)$ | `beta_h / se_beta` |
| p-valor | $2P(T > |t_j|)$ | `2 * pt(-abs(t_stat), df = gl)` |
| $R^2$ | $1 - \text{SCR}/\text{SCT}$ | `1 - SCR/SCT` |
| $F$ | $(R^2/k)/((1-R^2)/(n-K))$ | `(R2/k) / ((1-R2)/(n-K))` |
| IC 95% | $\hat\beta_j \pm t_{0.975}\,\text{se}(\hat\beta_j)$ | `beta_h ± qt(0.975, gl) * se_beta` |

------------------------------------------------------------------------

*Clase complementaria · Econometría 1 — ECON 3311 / ECON 3321 ·
Universidad de los Andes · 2026-19*
