---
title: "BONO — OLS con matrices"
subtitle: "Econometría 1 — ECON 3311 / ECON 3321"
author: "Nombre del estudiante"
date: "2026-19"
output:
  html_document:
    toc: true
    toc_depth: 3
    toc_float: true
    theme: flatly
    highlight: tango
    number_sections: true
    df_print: paged
editor_options: 
  markdown: 
    wrap: 72
---

```{r setup, include=FALSE}
knitr::opts_chunk$set(
  echo    = TRUE,
  eval    = TRUE,
  message = FALSE,
  warning = FALSE,
  comment = "#>"
)
```

------------------------------------------------------------------------

> **Universidad de los Andes** \| Facultad de Economía\
> Clase complementaria — Viernes 4 de julio\
> Profesor magistral: Edicson Luna · Complementario: Brayan David Flórez

------------------------------------------------------------------------

# Los datos: `swiss`

La base `swiss` viene incorporada en R. Contiene indicadores
socioeconómicos de **47 cantones suizos** en 1888.

| Variable | Descripción |
|----|----|
| `Fertility` | Tasa de fertilidad estandarizada *(variable dependiente)* |
| `Agriculture` | \% de hombres empleados en agricultura |
| `Education` | \% de reclutas con educación más allá de primaria |
| `Catholic` | \% de población católica |
| `Infant.Mortality` | Mortalidad infantil por cada 1 000 nacidos vivos |

```{r datos}
data(swiss)
head(swiss)
```

**Modelo a estimar:**

$$\text{Fertility}_i = \beta_0 + \beta_1\,\text{Agriculture}_i +
\beta_2\,\text{Education}_i + \beta_3\,\text{Catholic}_i +
\beta_4\,\text{Infant.Mortality}_i + \varepsilon_i$$

------------------------------------------------------------------------

# Paso 1 — Construir $Y$ y $X$

Construyan la matriz de diseño $X$ (con una columna de unos para el
intercepto) y el vector $Y$.

```{r paso1-matrices}
# Y: vector columna de la variable dependiente (n × 1)
Y <- as.matrix(---------------)

# X: matriz de diseño (n × K), primera columna = 1 para el intercepto
X <- cbind(___, ___, ___, ___, ___)
colnames(X) <- c("Intercepto", "Agriculture", "Education",
                 "Catholic", "Infant.Mortality")

# Verificar dimensiones
cat("Dimensiones de Y:", dim(Y), "\n")
cat("Dimensiones de X:", dim(X), "\n")

# Ver las primeras filas de X
head(X)
```

------------------------------------------------------------------------

# Paso 2 — Estimar $\hat\beta = (X'X)^{-1}X'Y$

Usen las funciones `t()` (transpuesta), `%*%` (multiplicación matricial)
y `solve()` (inversa) para calcular $\hat\beta$.

```{r paso2-beta}
# X'X  (K × K)
XtX <- -- %*% -- 

# X'Y  (K × 1)
XtY <- -- %*% -- 

# beta_hat = (X'X)^{-1} X'Y
beta_h <- ------

rownames(beta_h) <- colnames(X)
cat("Coeficientes estimados:\n")
print(round(beta_h, 4))
```

**Lectura de coeficientes:**

| Coeficiente                      | Valor | Interpretación |
|----------------------------------|-------|----------------|
| $\hat\beta_0$ (Intercepto)       |       | -------        |
| $\hat\beta_1$ (Agriculture)      |       | ---            |
| $\hat\beta_2$ (Education)        |       | ----           |
| $\hat\beta_3$ (Catholic)         |       | ----           |
| $\hat\beta_4$ (Infant.Mortality) |       | ----           |

------------------------------------------------------------------------

# Paso 3 — Residuos y $\hat\sigma^2$

Recuerden: $e = Y - X\hat\beta$ y
$\hat\sigma^2 = \frac{\text{SCR}}{n - K}$, donde $K$ incluye el
intercepto.

```{r paso3-sigma}
n <- nrow(X)
K <- ncol(X)

# Residuos (n × 1)
e_h <- ___ - ____

# Suma de cuadrados de residuos: SCR = e'e
SCR <- ___

# Varianza estimada del error σ̂² = SCR / (n - K)
sigma2 <- ___

cat("n =", n, "| K =", K, "| g.l. =", n - K, "\n")
cat("SCR    =", round(SCR,    4), "\n")
cat("sigma² =", round(sigma2, 4), "\n")
cat("sigma  =", round(sqrt(sigma2), 4), "\n")
```

------------------------------------------------------------------------

# Paso 4 — $\text{Var}(\hat\beta)$ y errores estándar

$$\text{Var}(\hat\beta \mid X) = \hat\sigma^2\,(X'X)^{-1}$$

Los errores estándar son la **raíz de la diagonal** de esa matriz.

```{r paso4-var}
# Matriz de varianzas-covarianzas
Var_beta <- ___

# Errores estándar (raíz de la diagonal)
se_beta <- ___

cat("Errores estándar:\n")
print(round(se_beta, 4))
```

------------------------------------------------------------------------

# Paso 5 — Estadístico $t$ y p-valor

Para cada coeficiente $j$:

$$t_j = \frac{\hat\beta_j}{\text{se}(\hat\beta_j)} \sim t_{n-K}$$

El p-valor (dos colas) es $p = 2\,P(T > |t_j|)$.

```{r paso5-t}
gl <- n - K

# Estadístico t para cada coeficiente
t_stat <- ___

# P-valor (dos colas) — usen pt()
p_val <- ___

# Tabla resumen
resultado <- data.frame(
  Estimado  = round(beta_h[,1], 4),
  Error_std = round(se_beta,    4),
  t         = round(t_stat,     3),
  p_valor   = round(p_val,      4)
)
print(resultado)
```

**Interpreten** (completen en sus propias palabras):

> A un nivel de significancia del 5%, ¿cuáles coeficientes son
> estadísticamente distintos de cero? ¿Qué dice el signo de cada uno?

------------------------------------------------------------------------

# Paso 6 — Prueba $F$ de significancia conjunta

$$H_0: \beta_1 = \beta_2 = \beta_3 = \beta_4 = 0$$

$$F = \frac{R^2/k}{(1-R^2)/(n-K)} \sim F_{k,\,n-K}$$

donde $k$ = número de regresores **sin** el intercepto.

```{r paso6-f}
k <- K - 1

# Suma total de cuadrados
SCT <- ___

# R²
R2 <- ___

# Estadístico F
F_stat <- ___

# P-valor del F — usen pf(..., lower.tail = FALSE)
p_F <- ___

cat("R²         =", round(R2,     4), "\n")
cat("F          =", round(F_stat, 3), "\n")
cat("p-valor F  =", formatC(p_F, format = "e", digits = 3), "\n")
```

**¿Se rechaza** $H_0$? (respondan aquí)

------------------------------------------------------------------------

*Clase complementaria · Econometría 1 — ECON 3311 / ECON 3321 ·
Universidad de los Andes · 2026-19*
