---
title: "Clase 2: Introducción al modelo OLS"
subtitle: "Econometría 1 — ECON 3311 / ECON 3321"
author: "Brayan David Flórez | Profesor complementario"
date: "2026-19"
output:
  html_document:
    toc: true
    toc_depth: 3
    toc_float: true
    theme: flatly
    highlight: tango
    number_sections: true
    df_print: paged
editor_options: 
  markdown: 
    wrap: 72
---

```{r setup, include=FALSE}
knitr::opts_chunk$set(
  echo    = TRUE,
  eval    = TRUE,
  message = FALSE,
  warning = FALSE,
  comment = "#>"
)
```

------------------------------------------------------------------------

> **Universidad de los Andes** \| Facultad de Economía\
> Clase complementaria — Viernes 27 de junio · 7 a 8:30 AM\
> Profesor magistral: Edicson Luna · Complementario: Brayan David Flórez

------------------------------------------------------------------------

# ¿Qué vimos la semana pasada?

La semana pasada aprendimos a:

- Importar bases de datos (`.dta`, `.xlsx`), explorarlas y limpiarlas.
- Crear variables nuevas con `mutate()` e `if_else()`.
- Calcular estadísticas descriptivas con `group_by()` + `summarise()`.
- Visualizar distribuciones con `ggplot2`.

Hoy damos el salto al análisis que es el corazón del curso: el **modelo
de regresión lineal simple (OLS)**.

# ¿Qué veremos hoy?

1.  ¿Qué pregunta responde una regresión?\
2.  Visualizar la relación entre dos variables.\
3.  Estimar la regresión con `lm()`.\
4.  Interpretar los coeficientes en cuatro especificaciones distintas.\
5.  El $R^2$ y qué tan bien ajusta el modelo.

------------------------------------------------------------------------

# Paquetes

```{r paquetes}
library(pacman)
p_load(tidyverse,   # dplyr, ggplot2, etc.
       haven,       # read_dta
       broom,       # tidy(), glance()
       modelsummary # tablas de regresión
       )
```

# Los datos de hoy

Usamos la base de **Finanzas territoriales municipales** de Colombia
(2015–2019). Cada fila es un municipio en un año. Las variables están en
**millones de pesos constantes** (excepto el PIB departamental y
nacional, que están en **miles de millones** de pesos constantes de
2015).

```{r datos}
ruta_datos <- "datos"

fin <- read_dta(file.path(ruta_datos, "Finanzas_territoriales.dta"))

glimpse(fin)
```

Las variables que vamos a usar hoy:

| Variable | Descripción | Unidad |
|------------------------|------------------------|------------------------|
| `INGRESO_TRIBUTARIO` | Ingresos tributarios del municipio | Millones COP |
| `GASTO_FUNCIONAMIENTO` | Gasto de funcionamiento del municipio | Millones COP |
| `TRANSFERENCIAS_SGP` | Transferencias del Sistema General de Participaciones | Millones COP |
| `POBLACION` | Población total del municipio | Habitantes |
| `PIB_DEPTO` | PIB del departamento (solo varía por depto × año) | Miles de millones COP |
| `PIB_NACIONAL` | PIB nacional (varía solo por año) | Miles de millones COP |

> **Nota:** el `PIB_NACIONAL` está en miles de millones, igual que
> `PIB_DEPTO`. Si quieren construir proporciones, asegúrense de que las
> unidades sean consistentes.

------------------------------------------------------------------------

# ¿Qué pregunta responde una regresión?

La magistral ya mostró esto formalmente. Aquí la intuición:

> **Pregunta:** ¿Cómo cambia, *en promedio*, el **gasto de
> funcionamiento** de un municipio cuando sus **ingresos tributarios**
> aumentan en un millón de pesos?

Eso es exactamente lo que estima $\hat{\beta}_1$ en:

$$\text{Gasto}_i = \beta_0 + \beta_1 \cdot \text{Ingreso}_i + \varepsilon_i$$

El truco es que **fijamos todo lo demás** (en la regresión simple, el
error captura todo lo que no incluimos) y solo miramos cómo varía $Y$
con $X$.

------------------------------------------------------------------------

# Paso 1: ver los datos antes de regresar

Antes de estimar cualquier modelo, siempre vale la pena **ver** la
relación entre las variables. Una regresión sin gráfico es como manejar
con los ojos cerrados.

```{r scatter-base}
fin_limpio <- fin |>
  filter(
    !is.na(INGRESO_TRIBUTARIO),
    !is.na(GASTO_FUNCIONAMIENTO),
    INGRESO_TRIBUTARIO > 0,
    GASTO_FUNCIONAMIENTO > 0
  )

ggplot(fin_limpio, aes(x = INGRESO_TRIBUTARIO, y = GASTO_FUNCIONAMIENTO)) +
  geom_point(alpha = 0.3, color = "steelblue", size = 1) +
  labs(
    title    = "Gasto de funcionamiento vs. Ingreso tributario",
    subtitle = "Municipios colombianos, 2015–2019",
    x        = "Ingreso tributario (millones COP)",
    y        = "Gasto de funcionamiento (millones COP)",
    caption  = "Fuente: Finanzas territoriales municipales."
  ) +
  theme_minimal()
```

> **¿Qué ven?** Hay una relación positiva, pero también **valores
> extremos (outliers)** que estiran el gráfico. Las ciudades grandes
> (Bogotá, Medellín, etc.) tienen ingresos y gastos muy por encima del
> resto. Esto es un patrón típico en datos económicos con distribuciones
> sesgadas. Una solución frecuente: trabajar en **logaritmos**.

```{r scatter-log}
ggplot(fin_limpio, aes(x = INGRESO_TRIBUTARIO, y = GASTO_FUNCIONAMIENTO)) +
  geom_point(alpha = 0.3, color = "steelblue", size = 1) +
  geom_smooth(method = "lm", color = "firebrick", se = TRUE, linewidth = 1) +
  scale_x_log10(labels = scales::comma) +
  scale_y_log10(labels = scales::comma) +
  labs(
    title    = "Gasto de funcionamiento vs. Ingreso tributario (escala log)",
    subtitle = "La línea roja es la regresión OLS — cada eje está en escala logarítmica",
    x        = "log(Ingreso tributario)",
    y        = "log(Gasto de funcionamiento)",
    caption  = "Fuente: Finanzas territoriales municipales."
  ) +
  theme_minimal()
```

En escala logarítmica la relación es **casi perfectamente lineal**. Eso
ya nos dice que la especificación log-log probablemente va a ajustar muy
bien.

------------------------------------------------------------------------

# Paso 2: estimar la regresión con `lm()`

La función central es `lm(y ~ x, data = ...)`. Guardamos el resultado en
un objeto y lo inspeccionamos con `summary()`.

```{r modelo-niveles}
# Modelo en niveles: Y = b0 + b1*X + u
m1 <- lm(GASTO_FUNCIONAMIENTO ~ INGRESO_TRIBUTARIO, data = fin_limpio)

summary(m1)
```

La tabla tiene cuatro columnas para cada coeficiente:

| Columna      | ¿Qué es?                                                    |
|------------------------------------|------------------------------------|
| `Estimate`   | $\hat{\beta}$ — el coeficiente estimado                     |
| `Std. Error` | $\text{se}(\hat{\beta})$ — el error estándar                |
| `t value`    | $\hat{\beta} / \text{se}(\hat{\beta})$ — el estadístico $t$ |
| `Pr(>|t|)`   | p-valor de la prueba $H_0: \beta = 0$                       |

Las estrellas `*`, `**`, `***` indican significancia al 10%, 5% y 1%.

------------------------------------------------------------------------

# Paso 3: las cuatro formas funcionales

La presentación de Edicson las resume así. Lo crucial es que **el
coeficiente se calcula siempre de la misma forma** (OLS), pero la
interpretación cambia según las unidades de $X$ y $Y$.

## Resumen en una tabla

| Modelo | Ecuación | Interpretación de $\hat\beta_1$ |
|------------------------|------------------------|------------------------|
| **nivel–nivel** | $Y = \beta_0 + \beta_1 X$ | $\Delta Y = \hat\beta_1 \cdot \Delta X$ (en unidades) |
| **log–nivel** | $\ln Y = \beta_0 + \beta_1 X$ | $\%\Delta Y \approx 100\,\hat\beta_1 \cdot \Delta X$ |
| **nivel–log** | $Y = \beta_0 + \beta_1 \ln X$ | $\Delta Y \approx (\hat\beta_1/100) \cdot \%\Delta X$ |
| **log–log** | $\ln Y = \beta_0 + \beta_1 \ln X$ | $\%\Delta Y = \hat\beta_1 \cdot \%\Delta X$ (elasticidad) |

## Construir las variables en log

```{r crear-logs}
fin_limpio <- fin_limpio |>
  mutate(
    log_gasto  = log(GASTO_FUNCIONAMIENTO),
    log_ing    = log(INGRESO_TRIBUTARIO)
  )
```

## Estimación de los cuatro modelos

```{r cuatro-modelos}
m_nn <- lm(GASTO_FUNCIONAMIENTO ~ INGRESO_TRIBUTARIO, data = fin_limpio)  # nivel-nivel
m_ln <- lm(log_gasto             ~ INGRESO_TRIBUTARIO, data = fin_limpio)  # log-nivel
m_nl <- lm(GASTO_FUNCIONAMIENTO  ~ log_ing,            data = fin_limpio)  # nivel-log
m_ll <- lm(log_gasto             ~ log_ing,            data = fin_limpio)  # log-log
```

```{r tabla-cuatro}
modelsummary(
  list(
    "Nivel-Nivel" = m_nn,
    "Log-Nivel"   = m_ln,
    "Nivel-Log"   = m_nl,
    "Log-Log"     = m_ll
  ),
  stars      = TRUE,
  gof_map    = c("nobs", "r.squared"),
  coef_rename = c(
    "INGRESO_TRIBUTARIO" = "Ingreso tributario",
    "log_ing"            = "log(Ingreso tributario)"
  ),
  title = "Cuatro especificaciones del modelo: Gasto ~ Ingreso tributario"
)
```

------------------------------------------------------------------------

# Paso 4: interpretar cada modelo

## Modelo 1 — Nivel–nivel

$$\widehat{\text{Gasto}}_i = \hat\beta_0 + \hat\beta_1 \cdot \text{Ingreso}_i$$

```{r interp-nn}
tidy(m_nn)
```

> **Interpretación:** un aumento de **1 millón de pesos** en los
> ingresos tributarios de un municipio está asociado, en promedio, con
> un aumento de $\hat\beta_1$ millones de pesos en el gasto de
> funcionamiento.

```{r interp-nn-media}
# ¿Qué tan grande es ese efecto respecto a la media del gasto?
media_gasto <- mean(fin_limpio$GASTO_FUNCIONAMIENTO, na.rm = TRUE)

b1_nn <- coef(m_nn)["INGRESO_TRIBUTARIO"]

cat("b1 estimado:", round(b1_nn, 4), "\n")
cat("Media del gasto:", round(media_gasto, 1), "millones\n")
cat("Efecto relativo a la media:", round(b1_nn / media_gasto * 100, 4), "%\n")
```

> **¿Qué tan grande es el efecto?** el efecto representa apenas un
> `r round(b1_nn / media_gasto * 100, 4)`% de la media del gasto. No es
> un efecto muy grande.

**¿Tiene sentido el intercepto** $\hat\beta_0$? Aquí el intercepto es el
gasto esperado cuando el ingreso tributario es **cero**, o cual no tiene
mucho sentido económico (ningún municipio tiene ingreso cero). Podemos
centrar la variable para que el intercepto sea interpretable:

```{r centrar}
fin_limpio <- fin_limpio |>
  mutate(ing_centrado = INGRESO_TRIBUTARIO - mean(INGRESO_TRIBUTARIO, na.rm = TRUE))

m_centrado <- lm(GASTO_FUNCIONAMIENTO ~ ing_centrado, data = fin_limpio)
tidy(m_centrado)
```

> Ahora $\hat\beta_0$ es el gasto esperado para un municipio con el
> **ingreso promedio**. El coeficiente $\hat\beta_1$ **no cambia**:
> centrar una variable no afecta la pendiente.

## Modelo 2 — Log–nivel

$$\ln(\widehat{\text{Gasto}}_i) = \hat\beta_0 + \hat\beta_1 \cdot \text{Ingreso}_i$$

```{r interp-ln}
b1_ln <- coef(m_ln)["INGRESO_TRIBUTARIO"]
cat("b1 =", round(b1_ln, 7), "\n")
cat("Efecto porcentual de +1 millón:", round(b1_ln * 100, 5), "%\n")
```

> **Interpretación:** un aumento de 1 millón de pesos en los ingresos
> tributarios está asociado, en promedio, con un aumento de
> $100 \times \hat\beta_1 \approx$ `r round(b1_ln*100, 5)`% en el gasto
> de funcionamiento.

## Modelo 3 — Nivel–log

$$\widehat{\text{Gasto}}_i = \hat\beta_0 + \hat\beta_1 \cdot \ln(\text{Ingreso}_i)$$

```{r interp-nl}
b1_nl <- coef(m_nl)["log_ing"]
cat("b1 =", round(b1_nl, 2), "\n")
cat("Efecto de +1% en ingreso:", round(b1_nl / 100, 2), "millones\n")
```

> **Interpretación:** un aumento de **1%** en los ingresos tributarios
> está asociado, en promedio, con un aumento de
> $\hat\beta_1 / 100 \approx$ `r round(b1_nl/100, 2)` millones de pesos
> en el gasto de funcionamiento.

## Modelo 4 — Log–log (elasticidad)

$$\ln(\widehat{\text{Gasto}}_i) = \hat\beta_0 + \hat\beta_1 \cdot \ln(\text{Ingreso}_i)$$

```{r interp-ll}
b1_ll <- coef(m_ll)["log_ing"]
cat("Elasticidad estimada:", round(b1_ll, 3), "\n")
```

> **Interpretación:** un aumento de **1%** en los ingresos tributarios
> está asociado, en promedio, con un aumento de `r round(b1_ll, 3)`% en
> el gasto de funcionamiento. Como la elasticidad es menor a 1, decimos
> que el gasto es **inelástico** respecto al ingreso tributario.
>
> **¿Por qué este modelo?** La especificación log–log captura relaciones
> que son lineales en *porcentajes*, que son muy comunes en economía.
> Además, como vimos en el scatter, la relación es casi perfectamente
> lineal en escala logarítmica.

------------------------------------------------------------------------

# Paso 5: bondad de ajuste ($R^2$)

El $R^2$ mide qué fracción de la variación de $Y$ explica el modelo:

$$R^2 = 1 - \frac{\text{SCR}}{\text{SCT}} = \frac{\text{SCE}}{\text{SCT}}$$

```{r r2}
glance(m_nn)
glance(m_ll)
```

```{r r2-comparacion}
tibble(
  Modelo    = c("Nivel-Nivel", "Log-Nivel", "Nivel-Log", "Log-Log"),
  R2        = c(glance(m_nn)$r.squared,
                glance(m_ln)$r.squared,
                glance(m_nl)$r.squared,
                glance(m_ll)$r.squared)
) |>
  mutate(R2 = round(R2, 4)) |>
  arrange(desc(R2))
```

> **Ojo con comparar** $R^2$ entre especificaciones que tienen distintas
> variables dependientes (por ejemplo, nivel-nivel vs. log-nivel). El
> $R^2$ de un modelo con $\ln Y$ como dependiente mide qué fracción de
> la variación de *los logaritmos* explica el modelo, no la misma cosa
> que el $R^2$ cuando la dependiente es $Y$ en niveles.

**¿Qué nos dice el** $R^2$?

- La variación del ingreso tributario **por sí sola** explica el
  `r round(glance(m_ll)$r.squared * 100, 1)`% de la variación del
  logaritmo del gasto de funcionamiento en el modelo log–log.
- Añadir más regresores (regresión múltiple) puede aumentar el $R^2$,
  pero eso no garantiza mejores estimaciones: tema de las próximas
  semanas.

------------------------------------------------------------------------

# Proporciones y porcentajes como variable dependiente

Una situación frecuente en economía: la variable dependiente es una
**proporción** (entre 0 y 1) o un **porcentaje**.

```{r prop}
fin_limpio <- fin_limpio |>
  mutate(
    # Participación del PIB departamental en el PIB nacional (%)
    # OJO: las dos variables están en miles de millones, las unidades son
    # consistentes, así que la razón ya es una proporción adimensional
    prop_pib = PIB_DEPTO / PIB_NACIONAL
  )

m_prop <- lm(prop_pib ~ INGRESO_TRIBUTARIO, data = fin_limpio)
b1_prop <- coef(m_prop)["INGRESO_TRIBUTARIO"]

cat("b1 =", formatC(b1_prop, format = "e", digits = 3), "\n")
cat("Efecto en pp:", formatC(b1_prop * 100, format = "e", digits = 3), "\n")
```

> **Interpretación:** un aumento de 1 millón de pesos en los ingresos
> tributarios está asociado, en promedio, con un aumento de
> `r formatC(b1_prop * 100, format = "e", digits = 2)` puntos
> porcentuales en la participación del PIB departamental en el PIB
> nacional. El efecto es diminuto porque estamos hablando de la
> proporción del PIB de **todo el país**.

------------------------------------------------------------------------

# Visualizar los cuatro modelos

Una imagen vale más que una tabla. Este gráfico muestra los cuatro
ajustes sobre los datos:

```{r plot-cuatro, fig.height=8, fig.width=8}
p_nn <- ggplot(fin_limpio, aes(x = INGRESO_TRIBUTARIO, y = GASTO_FUNCIONAMIENTO)) +
  geom_point(alpha = 0.2, color = "grey50", size = 0.8) +
  geom_smooth(method = "lm", color = "firebrick", se = FALSE) +
  labs(title = "Nivel–Nivel",
       x = "Ingreso tributario", y = "Gasto de funcionamiento") +
  theme_minimal()

p_ln <- ggplot(fin_limpio, aes(x = INGRESO_TRIBUTARIO, y = log_gasto)) +
  geom_point(alpha = 0.2, color = "grey50", size = 0.8) +
  geom_smooth(method = "lm", color = "firebrick", se = FALSE) +
  labs(title = "Log(Y) – Nivel",
       x = "Ingreso tributario", y = "log(Gasto)") +
  theme_minimal()

p_nl <- ggplot(fin_limpio, aes(x = log_ing, y = GASTO_FUNCIONAMIENTO)) +
  geom_point(alpha = 0.2, color = "grey50", size = 0.8) +
  geom_smooth(method = "lm", color = "firebrick", se = FALSE) +
  labs(title = "Nivel – Log(X)",
       x = "log(Ingreso tributario)", y = "Gasto de funcionamiento") +
  theme_minimal()

p_ll <- ggplot(fin_limpio, aes(x = log_ing, y = log_gasto)) +
  geom_point(alpha = 0.2, color = "grey50", size = 0.8) +
  geom_smooth(method = "lm", color = "firebrick", se = FALSE) +
  labs(title = "Log(Y) – Log(X)",
       x = "log(Ingreso tributario)", y = "log(Gasto)") +
  theme_minimal()

library(patchwork)
(p_nn | p_ln) / (p_nl | p_ll) +
  plot_annotation(
    title   = "Las cuatro formas funcionales sobre los mismos datos",
    caption = "Fuente: Finanzas territoriales municipales, 2015–2019."
  )
```

------------------------------------------------------------------------

# Tabla resumen de interpretaciones

| Modelo | $\hat\beta_1$ | Pregunta que responde |
|------------------------|------------------------|------------------------|
| Nivel–nivel | +0.29 | ¿En cuántos *millones COP* cambia el gasto si el ingreso sube *1 millón*? |
| Log–nivel | +0.000012 | ¿En qué *%* cambia el gasto si el ingreso sube *1 millón*? |
| Nivel–log | +177 | ¿En cuántos *millones COP* cambia el gasto si el ingreso sube *1%*? |
| Log–log | +0.58 | ¿En qué *%* cambia el gasto si el ingreso sube *1%*? (elasticidad) |

> Los valores exactos salen de sus propias estimaciones. La tabla es
> para que recuerden **qué pregunta responde cada especificación**.

------------------------------------------------------------------------

# Ejercicio para la sesión

Con la misma base, estimen la siguiente regresión:

$$\ln(\text{Gasto}_i) = \beta_0 + \beta_1 \ln(\text{Transferencias SGP}_i) + \varepsilon_i$$

1.  Creen las variables en logaritmo (filtren primero para quedarse solo
    con observaciones con transferencias positivas).
2.  Hagan el scatter (en escala log) antes de estimar.
3.  Estimen el modelo con `lm()` y usen `tidy()` para ver los
    coeficientes.
4.  **Interpreten** $\hat\beta_1$: ¿qué le pasa al gasto si las
    transferencias del SGP aumentan 1%?
5.  Reporten el $R^2$ y compárenlo con el modelo de ingreso tributario
    log–log. ¿Cuál variable "explica mejor" el gasto?

```{r ejercicio, eval=FALSE}
# Espacio para trabajar en clase
fin_ej <- fin_limpio |>
  filter(TRANSFERENCIAS_SGP > 0) |>
  mutate(log_sgp = log(TRANSFERENCIAS_SGP))

# 1. Scatter



# 2. Regresión



# 3. Interpretación del coeficiente



# 4. R2



```

------------------------------------------------------------------------

*Clase preparada para Econometría 1 — ECON 3311 / ECON 3321 \|
Universidad de los Andes \| 2026-19*
